【裁判字號】    99,交上易,1375
【裁判日期】    991117
【裁判案由】    過失致死等
【裁判全文】
臺灣高等法院臺中分院刑事判決      99年度交上易字第1375號
上  訴  人  臺灣臺中地方法院檢察署檢察官
被      告  丙○○
上列上訴人因被告過失致人於死等案件，不服臺灣臺中地方法院
九十九年度交易字第四八一號中華民國九十九年八月二十七日第
一審判決（起訴案號：臺灣臺中地方法院檢察署九十九年度偵字
第七九二五號），提起上訴，本院判決如下：
    主  文
原判決撤銷。
丙○○犯不能安全駕駛動力交通工具而駕駛罪，處有期徒刑陸月
；又犯過失致人於死罪，處有期徒刑壹年捌月。應執行有期徒刑
貳年。
    事  實
一、丙○○於民國（下同）九十八年十一月二十三日晚間先在家
    中飲用高粱酒，其後又於同日晚上九時三十分許，與友人許
    俊德、溫學儀、洪錫勳等人在臺中縣大里市○○路與鳳凰路
    口之檳榔攤聊天時飲用啤酒，酒後丙○○已達不能安全駕駛
    動力交通工具之程度。詎因其等在聊天之後，相約要到臺中
    縣太平市找朋友聊天，丙○○明知其在酒後已不能安全駕駛
    應不得駕車，亦知當時其無駕駛執照亦不得駕車，竟仍於同
    日晚上十時四十五分許，酒後並無照駕駛其所有車牌號碼Ｃ
    ８－０５５６號之自小客車，搭載洪錫勳要到臺中縣太平市
    一江橋與另外駕車趕來之許俊德等人會合。嗣於同日晚間十
    一時許，丙○○駕駛上開自小客車沿臺中縣太平市○○○路
    由南往西北方向行駛，行經太平市○○○路0000000
    000號路燈處時，原應注意該處之行車速限為時速四十公
    里，且應注意該處路段係中間劃有禁止變換車道線（雙向禁
    止超車線）之雙向車道（未劃設快慢車道分隔線），其應不
    得跨越禁止超車線而駛入來車之車道內，而依當時狀況，天
    候為晴，雖為夜間但有照明，路面乾燥、無缺陷，亦無障礙
    物，視距良好，丙○○並無不能注意之情事，詎其竟疏未注
    意上開交通安全規定，除以時速七、八十公里之速度駕車前
    進之外，並又跨越禁止變換車道線（雙向禁止超車線）而駛
    入來車之車道內，適有潘若澄酒後騎乘車牌號碼ＪＪＵ－５
    ４０號普通重型機車，沿同路自對向車道由西北往南方向行
    駛經此處，丙○○所駕駛之自小客車煞閃不及因而撞上潘若
    澄所騎乘之機車，除致其車內之洪錫勳受有頭顱破裂、腦質
    迸出之傷害，而當場死亡之外，潘若澄亦因顱腦損傷、胸腹
    部挫傷、上下肢骨折而休克，亦旋即當場死亡（事故後經醫
    院抽血檢驗其血液中所含酒精濃度為７９．３１ＭＧ／ＤＬ
    ，換算為呼氣酒精濃度為每公升０．３９毫克）。嗣經許俊
    德、溫學儀另車趕到並報警處理，經警測得丙○○呼氣酒精
    濃度為每公升０．５１毫克，並將丙○○送醫急救。而丙○
    ○經警詢問時，為脫免其無駕駛執照駕車肇事之責，最初偽
    稱係洪錫勳駕車。惟因該車為丙○○所有，洪錫勳之父乙○
    ○於翌日（即二十四日）檢察官偵訊時亦指證洪錫勳只會駕
    駛自排車，應無法駕駛丙○○所有車牌號碼Ｃ８－０５５６
    號之自小客車，並要求檢察官調查，復經臺中縣警察局太平
    分局警員於同日（即二十四日）勘察丙○○所有上開肇事車
    輛並在方向盤及駕駛座車門附近採集血跡送驗，丙○○見已
    無法隱瞞，始於九十八年十一月三十日至臺中縣警察局太平
    分局坦承上情。
二、案經臺灣臺中地方法院檢察署檢察官據報相驗後自動檢舉簽
    分偵查起訴。
    理  由
壹、證據能力部分
一、按除顯有不可信之情況外，公務員職務上製作之紀錄文書、
    證明文書，得為證據，刑事訴訟法第一百五十九條之四第一
    款定有明文。復按刑事訴訟法第一百五十九條之四對於具有
    高度特別可信之文書如公務文書等，在兼具公示性、例行性
    或機械性、良心性及制裁性等原則下，雖屬傳聞證據，例外
    容許作為證據使用。因此，採取容許特信性文書作為證據，
    應注意該文書之製作，是否係於例行性的公務或業務過程中
    ，基於觀察或發現而當場或即時記載之特徵（最高法院九十
    四年度臺上字第一三六一號刑事判決意旨參照）。經查員警
    於處理道路交通事故之際，依程式均須製作道路交通事故調
    查報告表（一）、（二）、道路交通事故現場圖，並依現場
    狀況，以科學儀器之相機拍攝現場照片，及須以科學儀器測
    量汽車駕駛人之呼氣酒精濃度。故上揭文書乃公務員依職權
    所製作，與其責任、信譽攸關，如有錯誤、虛偽、公務員因
    此必須負擔刑事及行政責任，從而其正確性自較高，且該等
    文書係經常處於可受公開檢查之狀態，其真實性亦屬較高，
    自得作為被告或犯罪嫌疑人所犯犯罪事實嚴格證明之紀錄。
    故本案卷內之道路交通事故調查報告表（一）、（二）、道
    路交通事故現場圖、現場照片及道路交通事故酒精測定紀錄
    表，依據刑事訴訟法第一百五十九條之四第一款之規定，均
    堪認定具有證據能力。又「遇有非病死或可疑為非病死者，
    該管檢察官應速相驗」、「前項相驗，檢察官得命檢察事務
    官會同法醫師、醫師或檢驗員行之」，此於刑事訴訟法第二
    百十八條第一項、第二項前段亦定有明文。卷內檢察官相驗
    時之勘驗筆錄、相驗屍體證明書、驗斷書等，係職司刑事相
    驗及偵查犯罪職務之公務員於其權限所為相驗、調查中所製
    作之紀錄文書及證明文書，均無不可信之情況，依據刑事訴
    訟法第一百五十九條之四第一款之規定，亦均堪認定具有證
    據能力。至於卷內之內政部警政署刑事警察局九十九年一月
    二十七日刑醫字第０９８０１７８５３９號鑑驗書，係司法
    警察依據檢察官之指揮採集車內血跡送請鑑定機關所為之鑑
    定，係刑事訴訟法第一百五十九條第一項所規定之「法律有
    規定」得為證據之情形，亦具證據能力。
二、次按「被告以外之人於偵查中向檢察官所為之陳述，除顯有
    不可信之情況者外，得為證據」，刑事訴訟法第一百五十九
    條之一第二項亦定有明文。此乃立法者以刑事訴訟法規定檢
    察官代表國家偵查犯罪、實施公訴，依法有訊問被告、證人
    、鑑定人之權，且實務運作時，偵查中檢察官向被告以外之
    人所取得之陳述，原則上均能遵守法律規定，不致違法取供
    ，其可信性極高，為兼顧理論與實務為由，而對「被告以外
    之人於偵查中向檢察官所為之陳述」，例外設定其具備「非
    顯不可信」之要件時，得為證據。茲查本案證人溫學儀於九
    十九年三月五日於偵查中向檢察官所為之證述，業經依法具
    結，被告丙○○（以下簡稱為被告）在原審法院及本院審理
    時，亦未主張或釋明證人溫學儀於偵查中向檢察官為此部分
    陳述時，當時之外在環境或情狀有何「顯有不可信之情況」
    之情形存在，則依據刑事訴訟法第一百五十九條之一第二項
    規定，證人溫學儀於偵查中向檢察官所為之陳述，亦具證據
    能力。
三、另按被告以外之人（包括證人、鑑定人、告訴人、被害人及
    共同被告等）於審判外之陳述雖不符刑事訴訟法第一百五十
    九條之一至之四等四條之規定，而經當事人於審判程序同意
    作為證據，法院審酌該言詞陳述或書面陳述作成時之情況，
    認為適當者，亦得為證據；當事人、代理人或辯護人於法院
    調查證據時，知有刑事訴訟法第一百五十九條第一項不得為
    證據之情形，而未於言詞辯論終結前聲明異議者，視為有前
    項之同意；此於刑事訴訟法第一百五十九條之五第一、二項
    定有明文。立法意旨在於傳聞證據未經當事人之反對詰問予
    以核實，原則上先予排除。惟若當事人已放棄反對詰問權，
    於審判程序中表明同意該等傳聞證據可作為證據；或於言詞
    辯論終結前未聲明異議，基於尊重當事人對傳聞證據之處分
    權，及證據資料愈豐富，愈有助於真實發見之理念，且強化
    言詞辯論主義，使訴訟程序得以順暢進行，上開傳聞證據亦
    均具有證據能力。經查本案除上開部分外，下列所引用之被
    告以外之人之審判外陳述，業經本院於審理期日踐行調查證
    據程序，檢察官、被告均未爭議其證據能力。本院審酌各該
    證據之製作及取得，並無證據顯示有何違背程序規定而欠缺
    適當性之情事，認以之為證據亦屬適當，依據上述說明，均
    應認為具有證據能力。
貳、事實認定部分
一、本案被告對其確有在上開時、地飲用酒類，酒後已不能安全
    駕駛動力交通工具，且明知其在當時已無駕駛執照，卻仍然
    駕駛前開車輛搭載被害人洪錫勳要前往臺中縣太平市找朋友
    聊天，嗣在酒醉又無照駕車之上開時、地，復因上開過失駕
    車肇事因而導致洪錫勳、潘若澄二人死亡之事實，已於偵訊
    、原審及本院審理時均坦白承認。證人許俊德於司法警察調
    查時，亦已指陳：其與被告及洪錫勳、溫學儀等人係於九十
    八年十一月二十三日晚上九時三十分許，在臺中縣大里市○
    ○路與鳳凰路口其女友所經營之檳榔攤聊天，其後又相約要
    到臺中縣太平市找朋友聊天，並約定在臺中縣太平市一江橋
    會合，此後被告於同日晚上十一時四十五分即先駕車搭載被
    害人洪錫勳離開，其於數分鐘後亦駕車搭載女友要前去約定
    地點會合，但至上開肇事地點，即發現本案上開車禍發生等
    情明確。而證人溫學儀在檢察官偵訊時，原雖證稱車禍發生
    之後，其看到被告係坐在副駕駛座上，被害人洪錫勳則斜躺
    在被告身上，其發現被告尚有呼吸，即將被告拖出車外等語
    （見相驗偵卷第五四頁）；但其後已向檢察官坦承上開證詞
    係屬偽證，且並另證述：「是丙○○坐在駕駛座上，我是從
    駕駛座上把丙○○拉出來，因為我當時想說丙○○還有三個
    小孩要養且家境不好，所以我才在前一次檢察官訊問時說謊
    」等情（見相驗偵卷第一三一頁）。再者，本案經臺中縣警
    察局太平分局警員於案發翌日在被告所有上開肇事車輛之方
    向盤正下方所採集之血跡經送請內政部警政署刑事警察局鑑
    定結果，認混有被告之ＤＮＡ，此情亦有臺中縣警察局太平
    分局刑案現場勘察報告及內政部警政署刑事警察局九十九年
    一月二十七日刑醫字第０９８０１７８５３９號鑑驗書在卷
    可據。另被告駕車肇事係在上開時、地，該處之行車速限為
    時速四十公里，並為中間劃有禁止變換車道線（雙向禁止超
    車線）之雙向車道（未劃設快慢車道分隔線），被告駕車肇
    事當時之天候為晴，雖為夜間但有照明，路面乾燥、無缺陷
    ，亦無障礙物，視距良好，又被告所駕駛車輛與被害人潘若
    澄所騎乘機車撞擊之地點係在被害人潘若澄所騎乘機車之車
    道（即被告之對向來車道），此情亦有臺中縣警察局太平分
    局警員所繪製之道路交通事故現場圖、道路交通事故調查報
    告表（一）、（二），及在現場拍攝之道路交通事故照片附
    卷足憑。另外，被告經警測得之呼氣酒精濃度達每公升０．
    ５１毫克，此情亦有臺中縣警察局道路交通事故當事人酒精
    測定紀錄表在卷可證。又本案被害人洪錫勳因此車禍而受有
    頭顱破裂、腦質迸出之傷害，並當場死亡，被害人潘若澄亦
    因此車禍而顱腦損傷、胸腹部挫傷、上下肢骨折而休克，並
    亦旋即當場死亡；此部分事實亦據檢察官督同檢驗員相驗明
    確，並有相驗照片、相驗屍體證明書、法醫驗斷書附卷可資
    佐證。基於以上證據，堪認被告之自白與事實相符，堪以採
    信。
二、按行車速度依速限標誌或標線之規定；又汽車在未劃設慢車
    道之雙向二車道行駛時，均應在遵行車道內行駛，不得駛入
    來車之車道；此於道路交通安全規則第九十三條第一項前段
    、第九十七條第一項第一、二款定有明文。另飲用酒類或其
    他類似物其吐氣所含酒精濃度超過每公升０．２５毫克者，
    不得駕車，此於道路交通安全規則第一百十四條第二款亦有
    明文規定。本案被告於上開時間駕駛上開汽車行至上開肇事
    路段肇事後，經警測得之呼氣酒精濃度達每公升０．５１毫
    克，顯已逾越上開不得駕車之標準。其在駕車肇事當時之天
    候為晴，雖為夜間但有照明，路面乾燥、無缺陷，亦無障礙
    物，視距良好，被告顯無不能注意之情形，其復未遵守行車
    速限及應在遵行車道內行駛而不得駛入來車之車道等交通安
    全規定，致肇本件車禍致使被害人洪錫勳及潘若澄傷重死亡
    ，其對本件車禍之發生及被害人洪錫勳、潘若澄之死亡具有
    過失，且其間亦有相當因果關係，均堪認定。雖然被害人潘
    若澄於事故後經醫院抽血檢驗其血液中所含酒精濃度之數值
    為７９．３１ＭＧ／ＤＬ判斷（換算為呼氣酒精濃度為每公
    升０．３９毫克，已逾道路交通安全規則第一一四條第二款
    所規定之吐氣所含酒精濃度超過每公升０．２５毫克以上）
    ，堪認被害人潘若澄亦有酒後騎車之違規，但其係遵行車道
    而行，此對被告過失致人於死之罪責應不生影響。此外，復
    有被告所駕駛上開車輛之車籍資料、臺中縣警察局太平分局
    刑案現場勘察報告、刑案現場照片及財團法人仁愛宗綜合醫
    院一般生化檢驗報告單在卷可資佐證，事證明確，本案被告
    之犯行堪以認定。
、論罪及法律適用部分
一、核被告所為，係分別觸犯刑法第二百七十六條第一項之過失
    致人於死罪及同法第一百八十五條之三之不能安全駕駛動力
    交通工具罪。其中，被告以一個過失駕車行為，造成被害人
    洪錫勳、潘若澄二人死亡之結果，觸犯二個過失致人於死罪
    名，此部分為為想像競合犯，應依據刑法第五十五條之規定
    ，仍以過失致人於死一罪論處。
二、被告所犯上開過失致人於死罪及不能安全駕駛動力交通工具
    罪二罪間，其犯意各別，行為互殊，應分論併罰。
三、另被告係無駕駛執照駕車、酒醉駕車，因而致人死亡，依法
    應負過失致人於死罪之刑事責任，此部分應依道路交通管理
    處罰條例第八十六條第一項之規定加重其刑。
肆、原審判決就被告上開所犯予以論罪科刑固屬有見。惟本案被
    告於九十八年十一月二十三日晚上與友人許俊德、溫學儀、
    洪錫勳等人在臺中縣大里市○○路與鳳凰路口之檳榔攤聊天
    並飲用啤酒而達不能安全駕駛動力交通工具之程度後，係約
    於同日晚上十時四十五分許，酒後並無照駕駛其所有車牌號
    碼Ｃ８－０５５６號之自小客車搭載被害人洪錫勳要到臺中
    縣太平市一江橋與另外駕車趕來之許俊德等人會合。原判決
    認定被告係於當晚十時許已達不能安全駕駛動力交通工具之
    程度而仍駕車，此部分事實之認定尚有未合。又本案被告除
    超速行駛之外，其並係在駕車違規跨越禁止變換車道線（雙
    向禁止超車線）而駛入對向來車道之情形下，與被害人潘若
    澄所騎乘之機車發生碰撞而肇事，原審判決漏未論述被告此
    部分違反交通安全規則之過失，而認定被告係因未注意車前
    狀況且未隨時採取必要之安全措施而肇事，此部分事實及理
    由之認定亦有未洽。再者，科刑時應以行為人之責任為基礎
    ，並審酌一切情狀，尤應注意刑法第五十七條各款所列事項
    ，為科刑輕重之標準，此於刑法第五十七條定有明文。而本
    案被告係在明知其已無駕駛執照之情形下，仍然在酒後已經
    不能安全駕駛動力交通工具之情形下駕駛肇事汽車，所為並
    致發生本案上開車禍而生實害；又本案被告駕車超速並駛入
    對向之來車道而肇事，其過失行為已致二人因此死亡，且其
    已無駕駛執照而仍駕車以及酒醉駕車，所犯之過失致人於死
    罪並應依道路交通管理處罰條例第八十六條第一項之規定加
    重其刑；另其並在案發之初，謊稱係被害人洪錫勳駕駛汽車
    而圖脫卸民、刑責任，在本案審理期間，除並未與被害人洪
    錫勳、潘若澄二人之家屬達成和解之外，依其陳述「經濟狀
    況不佳，無力賠償」等語，顯然被害人洪錫勳、潘若澄二人
    之家屬嗣後亦難以向被告求償。依據被告上開犯罪情狀，原
    判決就被告所犯之不能安全駕駛動力交通工具而駕駛罪僅量
    處有期徒刑三月，另就被告所犯之過失致人於死罪僅量處被
    告有期徒刑一年，其量刑尚屬失之過輕。此部分亦是同屬事
    實審法院之本院所得審酌之事項。是本案公訴人上訴指摘原
    審判決之量刑過輕，其上訴為有理由，原審判決復有上開可
    議之處，核屬無可維持，應由本院將原判決均予以撤銷改判
    。爰審酌被告之品行、本案無照仍在酒後已經不能安全駕駛
    動力交通工具之情形下又駕駛肇事汽車且生實害，及其駕車
    超速並駛入對向之來車道而肇事之過失情節，以及其過失行
    為已致二人因此死亡之實害，暨其在案發之初，尚謊稱係被
    害人洪錫勳駕駛汽車而圖脫免民、刑事責任，嗣後雖然坦承
    犯罪，但並未與被害人洪錫勳、潘若澄二人之家屬達成和解
    並賠償其等所受之損害等一切犯罪情況，各量處如主文第二
    項所示之刑，並定其應執行刑為有期徒刑二年。
伍、據上論斷，應依刑事訴訟法第三百六十九條第一項前段、第
    三百六十四條、第二百九十九條第一項前段、道路交通管理
    處罰條例第八十六條第一項、刑法第一百八十五條之三、第
    二百七十六條第一項、第五十五條、第五十一條第五款、刑
    法施行法第一條之一第一項，判決如主文。
本案經檢察官甲○○到庭執行職務。
中    華    民    國    99    年    11    月    17    日
            刑事第三庭    審判長法  官  王  增  瑜
                                法  官  曾  佩  琦
                                法  官  廖  柏  基
上列正本證明與原本無異。
不得上訴。
                                書記官  曾  煜  智
中    華    民    國    99    年    11    月    17    日
附錄本案論罪科刑法條
刑法第一百八十五條之三：
服用毒品、麻醉藥品、酒類或其他相類之物，不能安全駕駛動力
交通工具而駕駛者，處一年以下有期徒刑、拘役或科或併科十五
萬元以下罰金。
刑法第二百七十六條第一項：
因過失致人於死者，處二年以下有期徒刑、拘役或二千元以下罰
金。
道路交通管理處罰條例第八十六條第一項：
汽車駕駛人，無駕駛執照駕車、酒醉駕車、吸食毒品或迷幻藥駕
車、行駛人行道或行經行人穿越道不依規定讓行人優先通行，因
而致人受傷或死亡，依法應負刑事責任者，加重其刑至二分之一
。

司法院資訊處製作；財團法人民間司法改革基金會備份。
